【裁判字號】    97,簡上,237
【裁判日期】    980624
【裁判案由】    確認票據債權不存在
【裁判全文】
臺灣板橋地方法院民事判決             97年度簡上字第237號
上  訴  人  甲○○
訴訟代理人  林慈發律師
被  上訴人  乙○○
訴訟代理人  梁裕勝律師
複  代理人  丙○○
上列當事人間請求確認票據債權不存在事件，上訴人對於中華民
國97年8 月5 日臺灣板橋地方法院板橋簡易庭97年板簡字第797
號第一審判決提起上訴，經本院於98年6 月10日言詞辯論終結，
判決如下：
    主  文
上訴駁回。
第二審訴訟費用由上訴人負擔。
    事實及理由
一、上訴人於原審起訴主張：
（一）查被上訴人所持有上訴人簽發以土地銀行土城分行為付款
      人、發票日期民國97年1 月27日、票號0000000 、面額新
      台幣（下同）625 萬元之支票乙紙（下稱：系爭支票），
      係因上訴人之妻即訴外人陳詩婉向被上訴人購買坐落臺北
      縣樹林市○○段1023-2號土地乙筆之第1 期價金，前已兌
      現之上訴人簽發以土地銀行土城分行為付款人、票號0000
      000 、面額50萬元之支票乙紙。
（二）按「票據債務人不得以自己與發票人或執票人之前手間所
      存抗辯之事由，對抗執票人」，票據法第13條固有明文，
      惟查「執票人取得票據出於惡意者，不在此限」，同法第
      13 條 但書亦有明文，且查以惡意或有重大過失取得票據
      者，不得享有票據上之權利，票據法第14條第1 項亦有明
      文規定。查被上訴人與訴外人陳詩婉雙方買賣契約之訂定
      ，係被上訴人向陳詩婉詐稱系爭土地係可供建築之住宅用
      地，後經訴外人陳詩婉查證始知系爭土地係不可供建築之
      農地，足見被上訴人持有系爭票據係以詐欺取得，經被上
      訴人向訴外人陳詩婉向鈞院聲請支付命令，業經上訴人及
      訴外人陳詩婉向鈞院聲明異議在案，足見訴外人陳詩婉業
      因被詐欺之意思表示，而為撤銷之意思表示。
（三）以上可見訴外人陳詩婉遭被上訴人詐欺而為之意思表示，
      而有民法第92條第1 項之適用，則上訴人自得依票據法第
      13條但書及第14條第1 項之規定主張被上訴人不得享有票
      據上之權利。為此爰依票據法之規定，求為判決確認被上
      訴人持有上訴人簽發如附表所列支票之票據債權不存在等
      語。
二、上訴人則辯以：
（一）本件被上訴人持有上訴人所簽發之系爭支票，係緣於訴外
      人陳詩婉向被上訴人購買坐落臺北縣樹林市○○段1023-2
      號土地，而由陳詩婉背書交付系爭支票予被上訴人，作為
      土地買賣價金之一部分，是就系爭支票而言，上訴人為系
      爭支票之發票人、訴外人陳詩婉為背書人、被上訴人為執
      票人，合先陳明。
（二）本件上訴人援引票據法第13條但書及第14條第1 項之規定
      ，主張被上訴人取得票據出於惡意，不得享有票據上之權
      利。惟按「票據債務人不得以自己與發票人或執票人之前
      手間所存抗辯之事由，對抗執票人，執票人取得票據出於
      惡意者，不在此限」，此票據法第13條雖定有明文，惟按
      票據債務人以其自己與執票人間所存抗辯之事由對抗執票
      人，固為法所許，然本件被上訴人係以他人與執票人所存
      抗辯之事由對抗執票人之上訴人，於法不能謂為有據（最
      高法院47年台上字第1621號判例請參照）。且查上開票據
      法第13條法條意旨，係指票據債務人於執票人取得票據出
      於惡意之情況下，得以自己與執票人之前手間所存抗辯之
      事由，對抗執票人。就本件系爭支票之票據關係而言，上
      訴人為系爭支票之發票人（即票據債務人），其對執票人
      即被上訴人得主張惡意抗辯之事由，係指上訴人本身（即
      票據債務人）與背書人陳詩婉（即執票人之前手）間所存
      抗辯之事由，而非以背書人陳詩婉（即執票人之前手）與
      被上訴人（即執票人）間所存抗辯之事由，對抗執票人，
      故上訴人援引票據法第13條但書規定，抗辯被上訴人不得
      享有系爭支票之權利，應有違誤。
（三）次按以惡意或有重大過失取得票據者，不得享有票據上之
      權利，票據法第14條第1項固定有明文。惟按票據法第14
      條所謂以惡意取得票據者，不得享有票據上之權利，係指
      從無權處分人之手，受讓票據，於受讓當時有惡意之情形
      而言（最高法院67年台上字第1862號判例請參照）。次查
      票據法第14條第1 項所謂「惡意」係指執票人「明知」讓
      與人（即背書或交付人）無讓與或交付之權利而言，本件
      系爭支票係由陳詩婉背書交付予被上訴人作為土地買賣價
      金之一部分，陳詩婉如何取得系爭支票，被上訴人不得而
      知（非明知），且上訴人亦從未主張陳詩婉就系爭支票係
      屬無權處分人，故上訴人援引票據法第14條第1 項，主張
      被上訴人不得享有票據上權利亦無理由。
（四）末按票據行為為不要因行為，即不以給付之原因為要素而
      得成立之行為，凡簽名於票據之人，不問原因如何，均須
      依票上所載文義負責（最高法院49年台上字第678號判例
      參照）。從而本件執票人即被上訴人，依票據法律關係向
      發票人即上訴人請求依票上所載文義負責，應為法所許。
      至上訴人仍援引票據法第13條但書及第14條第1項之規定
      ，主張被上訴人（執票人）取得票據出於惡意，不得享有
      票據上之權利，並提出最高法院62年台上字第652 號判決
      要旨為其法律依據，惟被上訴人爰引之最高法院47年台上
      字第1621號為判例，而上訴人爰引之最高法院62年台上字
      第652 號為判決，已有不同，且上訴人所提最高法院62年
      台上字第652 號判決要旨與最高法院47年台上字第1621號
      判例要旨見解並無不同。蓋最高法院62年台上字第652號
      判決要旨開頭即宣示，「依票據法第13條反面解釋: 執票
      人取得票據出於惡意或詐欺者，票據債務人固得以其自己
      與執票人之前手間所存抗辯之事由，對抗執票人」，而最
      高法院62年台上字第652號判決要旨再闡述：「票據債務
      人認執票人有詐欺惡意或重大過失時，應負舉證責任」，
      最高法院62年台上字第652 號判決要旨結論：「被上訴人
      即票據債務人雖在事實審舉証証明訴外人某取得系爭支票
      曾使用詐術，但既未能舉証証明執票人即上訴人有惡意或
      詐欺情事，即不能以推測之詞，率謂上訴人取得系爭支票
      ，亦有惡意或詐欺情形」，由上開結論內容可知最高法院
      62年台上字第652 號判決要旨認為: 被上訴人即票據債務
      人要主張票據法第13條但書惡意抗辯，不僅先要舉證証明
      「訴外人某取得系爭支票曾使用詐術」，亦要舉證証明「
      執票人即上訴人有惡意或詐欺情事」，意即票據債務人（
      發票人）須舉證証明訴外人某（執票人之前手）取得系爭
      支票曾使用詐術，並應舉證証明執票人即上訴人有惡意或
      詐欺情事，方符合票據法第13條但書惡意抗辯之要件。
三、本件原審對於上訴人之請求，判決上訴人全部敗訴，上訴人
    全部聲明不服，並聲明：（一）原判決廢棄；（二）確認被
    上訴人所執有之系爭支票之票據權利不存在。被上訴人則聲
    明：駁回上訴。
四、查上訴人主張之事實，固據提出買賣契約書、收據、民事聲
    明異議狀等影本各1 份為證，而被上訴人對其持有上訴人所
    簽發之系爭支票，係緣於訴外人陳詩婉向其購買坐落臺北縣
    樹林市○○段1023-2號土地，而由陳詩婉背書交付其系爭支
    票作為土地買賣價金之一部分等情，雖不爭執，然則否認於
    取得系爭支票時曾使用詐術及係惡意取得系爭支票，並以前
    開情詞置辯，是本件所應審究者，為上訴人依票據法第13條
    但書及第14條第1 項之規定，主張被上訴人取得票據係出於
    惡意，而不得享有票據上之權利，有無理由之問題，茲分別
    敘述如下。
五、經查：
（一）按票據債務人不得以自己與發票人或執票人之前手間所存
      抗辯之事由對抗執票人。但執票人取得票據出於惡意者，
      不在此限；又以惡意或有重大過失取得票據者，不得享有
      票據上之權利；無對價或以不相當之對價取得票據者，不
      得享有優於其前手之權利，票據法第13條、第14條固分別
      定有明文，然查，本件被上訴人持有上訴人所簽發之系爭
      支票，係因訴外人陳詩婉向被告購買坐落臺北縣樹林市○
      ○段1023-2地號土地，而由陳詩婉背書交付系爭支票予被
      上訴人，作為土地買賣價金之一部分，是就系爭支票而言
      ，上訴人為系爭支票之發票人、訴外人陳詩婉為背書人、
      被上訴人為執票人，是本件上訴人係以他人即訴外人陳詩
      婉與執票人所存抗辯之事由對抗執票人之被上訴人，於法
      已屬無據。再查，上開票據法第13條法條之意旨，係指票
      據債務人於執票人取得票據出於惡意之情況下，得以自己
      與執票人之前手間所存抗辯之事由，對抗執票人，則就本
      件系爭支票之票據關係而言，上訴人為系爭支票之發票人
      即票據債務人，其對執票人即被上訴人得主張惡意抗辯之
      事由，係指票據債務人即上訴人本身與背書人即執票人之
      前手陳詩婉間所存抗辯之事由，而非以背書人陳詩婉與執
      票人即被上訴人間所存抗辯之事由，對抗執票人，故上訴
      人援引票據法第13條但書規定，抗辯被上訴人不得享有系
      爭支票之權利，於法尚有未合。
（二）次按以惡意或有重大過失取得票據者，不得享有票據上之
      權利，票據法第14條第1 項固定有明文，惟按票據法第14
      條所謂以惡意取得票據者，不得享有票據上之權利，係指
      從無權處分人之手，受讓票據，於受讓當時有惡意之情形
      而言（最高法院67年台上字第1862號判例請參照）。則查
      ，上訴人簽發系爭支票，係因訴外人陳詩婉向被告購買坐
      落臺北縣樹林市○○段1023-2地號土地，而由陳詩婉背書
      交付系爭支票予被上訴人，作為土地買賣價金之一部分，
      業如前述，則上訴人既非土地買賣契約之當事人，其所為
      之發票行為，並非受何詐術所為，自無受詐欺之情事，是
      上訴人依民法第92條第1 項撤銷系爭支票之發票行為，即
      屬無據。
（三）至系爭土地經鑑價之結果每坪固為87,511元，此有估價報
      告書1 份在卷可參，然買賣土地前後該土地或因市場或因
      經濟價值更動而有起伏之情形，本即在所難免，是難僅因
      土地價值日後之減損，遽認賣方確有何施用詐術之行為。
      況證人即實際仲介土地買賣之江俊坤於原審亦到庭結證稱
      ：「（問：這份契約的買賣過程為何？）原本買方王金庭
      在我母親把資料拿給他後要我約地主見面要議價，後來約
      在賣方的代書事務所，當場買賣雙方見面，發現是舊識，
      原價2,300 萬元，後來殺價到2,250 萬元成交，先付50萬
      元訂金，因為要以王金庭的媳婦名義訂約。王金庭的媳婦
      簽約後，隔天王金庭打電話給我說那塊土地現在不能蓋，
      所以他不要買了，要我跟地主講看是否減價賣給他，否則
      他不會以之前的議價購買」、「（問：王金庭所謂的不能
      蓋是什麼意思？）他說土地要徵收，不知何時才可以蓋，
      現在不能馬上蓋」、「（問：從代書事務所付50萬元訂金
      到簽約大約多久？）隔4 天左右，簽約隔天就反悔」、「
      （問：你拿給你母親的資料為何？）土地謄本、地籍圖、
      土地使用分區」、「（問：在王金庭付50萬訂金之前，王
      金庭有無與賣方見面或接觸？）沒有」、「（問：你是買
      方還是賣方的介紹人？）賣方」、「（問：付訂金時你是
      否在場？）有。付訂金及簽約都在場」、「（問：付訂金
      當場有無提到土地是否能蓋的問題？）沒有」、「（問：
      簽約時王金庭有無到場？）沒有。他媳婦來」、「（問：
      原告有無向賣方提到土地是否能蓋的問題？）沒有」等語
      明確，而證人即承辦土地買賣之代書詹明秀亦於原審到庭
      結證稱：「（問：是否看過這份契約書？）有看過」、「
      （問：提示原證二收據，是否看過這份收據？）有」、「
      （問：本件系爭土地買賣是否由你辦理買賣相關事宜？）
      是」、「（問：本件買賣過程如何？後來為何會無法履行
      ？）雙方簽約時是王金庭1 月16日付訂金，他說要登記姪
      女的名義，約在1 月18日簽約，後來改在1 月21日由陳詩
      婉簽約完成。1 月16日給付訂金50萬元時，開1 月20日的
      支票，1 月21日又開625 萬元，故收據是675 萬元。後來
      沒有辦移轉登記，是賣方來告訴我他的支票跳票，50萬元
      有兌現，625 萬元沒有兌現，所以後來沒有辦移轉登記」
      、「（問：本案有無參與仲介過程？）沒有」、「（問：
      證人王金庭付訂金、陳詩婉簽約時你有無在場？）都有」
      、「（問：那兩次見面時賣方有無向證人王金庭、陳詩婉
      保證這土地可以蓋房子？）沒有」、「（問：你所謂沒有
      是沒有聽到還是他們沒有談到？）我沒有聽到」等情無誤
      ，益徵訴外人陳詩婉嗣後未繼續給付買賣價金，應係獲利
      不如預期，難認賣方即被上訴人有何施用詐術之行為。是
      本件系爭支票既係訴外人陳詩婉背書交付被上訴人用以支
      付土地買賣價金之第1 期款，而上訴人並非買賣土地之當
      事人，其自無受何詐欺而簽發系爭支票之情事，訴外人陳
      詩婉就系爭支票又非無權處分人，此外，上訴人復未能舉
      證證明被上訴人有惡意取得系爭支票之事實，是上訴人之
      主張，尚屬無據。
六、綜上所述，本件上訴人依票據法第13條但書及第14條第1 項
    之規定，主張被上訴人取得票據係出於惡意，而不得享有票
    據上之權利，為不足採，被上訴人抗辯尚屬可信。是則上訴
    人執此請求確認被上訴人持有上訴人簽發如附表所列支票之
    票據債權不存在等語，自屬無據，不應准許。原審為上訴人
    敗訴之判決，經核於法並無不合，上訴意旨指摘原判決不當
    ，求予廢棄改判，為無理由，應予駁回。
七、據上論結，本件上訴為無理由，依民事訴訟法第436 條之1
    第3 項、第449 條第1 項、第78條，判決如主文。
中    華    民    國    98    年    6     月    24    日
                  民事第三庭    審判長法  官  朱耀平
                                      法  官  劉以全
                                      法  官  邱靜琪
以上正本證明與原本無異
如對本判決上訴，須於判決送達後20日內向本院提出上訴狀，
同時表明上訴理由；如已於本判決示後送達前提起上訴者，應
於判決送達後10日內補具上訴理由（均須按他造當事人之人數附
繕本）。
中    華    民    國    98    年    6     月    24    日
                                      書記官  鄭美莉
附表：
（金額：新台幣；時間：民國）
 ┌──┬────┬────┬────┬───┬────┐
 │編號│發票日  │金    額│票    號│付款人│提示日  │
 ├──┼────┼────┼────┼───┼────┤
 │ 1  │97.1.27 │6,250,00│CU181858│台灣土│97.1.28 │
 │    │        │0元     │  8     │地銀行│        │
 │    │        │        │        │土城分│        │
 │    │        │        │        │行    │        │
 │    │        │        │        │      │        │
 └──┴────┴────┴────┴───┴────┘


司法院資訊處製作；財團法人民間司法改革基金會備份。
